ACORDAO-COMPLETO-2531838

ACÓRDÃO 9264/2022 ATA 41/2022 - PRIMEIRA CÂMARA

VISTOS, relatados e discutidos estes autos de tomada de contas especial instaurada pela Secretaria Especial do Desenvolvimento Social contra Diego de Carvalho Palheta e Francisco Pedro Aranha de Oliveira, ex-prefeitos do Município de Colares/PA (gestões de 2013 a 2016 e 2017 a 2020, respectivamente) , em razão da omissão no dever de prestar contas dos recursos federais repassados por meio do Fundo Nacional de Assistência Social (FNAS) , na modalidade fundo a fundo, para a execução de serviços assistenciais no âmbito do Sistema Único de Assistência Social (SUAS) , no exercício de 2016;
ACORDAM os Ministros do Tribunal de Contas da União, reunidos em sessão de Primeira Câmara, diante das razões expostas pelo relator, em:
9.1. considerar revel Francisco Pedro Aranha de Oliveira, para todos os efeitos, com fundamento no art. 12, § 3º, da Lei 8.443/1992, dando-se prosseguimento ao processo;
9.2. rejeitar as alegações de defesa apresentadas por Diego de Carvalho Palheta;
9.3. julgar irregulares as contas de Diego de Carvalho Palheta e Francisco Pedro Aranha de Oliveira, com fundamento nos arts. 1º, inciso I, 16, III, "a", "b" e "c", 19 e 23, III, da Lei 8.443/1992, e condená-los ao pagamento das quantias a seguir especificadas, com a fixação do prazo de quinze dias, a contar da notificação, para que comprovem, perante o Tribunal (art. 214, inciso III, alínea "a", do Regimento Interno do TCU) , o recolhimento das quantias ao Fundo Nacional de Assistência Social, atualizadas monetariamente e acrescidas dos juros de mora, calculadas a partir das datas discriminadas, até a data do recolhimento, na forma prevista na legislação em vigor:
9.3.1 Débito relacionado a Diego de Carvalho Palheta:
	Data da Ocorrência
	Valor Histórico (R$) 

	22/12/2016
	77.770,12

9.3.2 Débito relacionado a Francisco Pedro Aranha de Oliveira:
	Data da Ocorrência
	Valor Histórico (R$) 

	1º/1/2017
	124.473,20

9.4. aplicar em desfavor de Diego de Carvalho Palheta e Francisco Pedro Aranha de Oliveira a multa individual prevista no artigo 57 da Lei 8.443/1992, nos valores especificados, fixando-lhes o prazo de 15 (quinze) dias, a contar das notificações, para que comprovem, perante o Tribunal (art. 214, inciso III, alínea "a", do Regimento Interno) , o recolhimento das dívidas ao Tesouro Nacional, atualizadas monetariamente desde a data do presente acórdão até a do efetivo recolhimento, se forem pagas após o vencimento, na forma da legislação em vigor;
	Responsável
	Valor (R$) 

	Diego de Carvalho Palheta
	40.000,00

	Francisco Pedro Aranha de Oliveira
	65.000,00

9.5. autorizar, desde logo, a cobrança judicial da dívida, caso não atendida a notificação, na forma do disposto no art. 28, inciso II, da Lei 8.443/1992;
9.6. dar ciência do presente acórdão ao Fundo Nacional de Assistência Social e aos responsáveis; e
9.7. encaminhar cópia desta deliberação ao Procurador-Chefe da Procuradoria da República no Estado do Pará, nos termos do art. 16, § 3º, da Lei 8.443/1992 c/c o art. 209, § 7º, do Regimento Interno do TCU, para adoção das medidas que entender cabíveis.

TOMADA DE CONTAS ESPECIAL. TCE instaurada pelo(a) Secretaria Especial do Desenvolvimento Social em razão de Omissão no dever de prestar contas, função null, para atendimento à/ao PSB/PSE - 2016 (nº da TCE no sistema: 1341/2018).

Primeira Câmara

Município de Colares/PA.

3. Interessados/Responsáveis:
3.1. Interessado: Secretaria Especial do Desenvolvimento Social.
3.2. Responsáveis: Diego de Carvalho Palheta (CPF XXX.452.002-XX); Francisco Pedro Aranha de Oliveira (CPF XXX.311.972-XX).

13.1. Ministros presentes: Benjamin Zymler (na Presidência), Walton Alencar Rodrigues (Relator) e Jorge Oliveira.
13.2. Ministro-Substituto presente: Augusto Sherman Cavalcanti.

WALTON ALENCAR RODRIGUES

Adoto, como relatório, a instrução elaborada no âmbito da Secretaria de Controle Externo de Tomada de Contas Especial (peças 60-62) , com os ajustes sugeridos pelo Ministério Público de Contas (peça 63) .
"INTRODUÇÃO
Cuidam os autos de tomada de contas especial instaurada pelo (a) Secretaria Especial do Desenvolvimento Social, em desfavor de Diego de Carvalho Palheta (CPF: XXX.452.002-XX) e Francisco Pedro Aranha de Oliveira (CPF: XXX.311.972-XX) , em razão de omissão no dever de prestar contas por meio do Fundo Nacional de Assistência Social.
HISTÓRICO
Em 13/5/2018, com fundamento na IN/TCU 71/2012, alterada pela IN/TCU 76/2016, e DN/TCU 155/2016, o dirigente da instituição Secretaria Especial do Desenvolvimento Social autorizou a instauração da tomada de contas especial (peça 15) . O processo foi registrado no sistema e-TCE com o número 1341/2018.
Os recursos repassados pelo Fundo Nacional de Assistência Social a município de Colares - PA, no período de  a , na modalidade fundo a fundo, foram auditados pelo Departamento Nacional de Auditoria do SUS (Denasus) conforme consignado . 
O fundamento para a instauração da Tomada de Contas Especial, conforme consignado na matriz de responsabilização elaborada pelo tomador de contas, foi a constatação da seguinte irregularidade: 
Deixar de apresentar a documentação solicitada.
Os responsáveis arrolados na fase interna foram devidamente comunicados e, diante da ausência de justificativas suficientes para elidir a irregularidade e da não devolução dos recursos, instaurou-se a tomada de contas especial.
No relatório (peça 22) , o tomador de contas concluiu que o prejuízo importaria no valor original de R$ 202.253,32, imputando-se a responsabilidade a Diego de Carvalho Palheta, Ex-Prefeito Municipal de Colares/PA (Gestão 2013/2016) , no período de 1/1/2013 a 31/12/2016, na condição de gestor dos recursos e Francisco Pedro Aranha de Oliveira, Prefeito Municipal de Colares/PA (Gestão 2017/2020) , no período de 1/1/2017 a 31/12/2020, na condição de gestor dos recursos. 
Em 4/7/2019, a Controladoria-Geral da União emitiu o relatório de auditoria (peça 23) , em concordância com o relatório do tomador de contas. O certificado de auditoria e o parecer do dirigente do órgão de controle interno concluíram pela irregularidade das presentes contas (peças 24 e 25) .
Em 15/7/2019, o ministro responsável pela área atestou haver tomado conhecimento das conclusões contidas no relatório e certificado de auditoria, bem como do parecer conclusivo do dirigente do órgão de controle interno, manifestando-se pela irregularidade das contas, e determinou o encaminhamento do processo ao Tribunal de Contas da União (peça 26) .
Na instrução à peça 29, analisando-se os documentos nos autos, concluiu-se pela necessidade de realização de citação e audiência para as seguintes irregularidades: 
realizar a citação, com fundamento nos arts. 10, § 1º, e 12, incisos I e II, da Lei 8.443/1992 c/c o art. 202, incisos I e II, do RI/TCU, para que, no prazo de quinze dias, os responsáveis abaixo indicados, em decorrência das condutas praticadas, apresentem alegações de defesa e/ou recolham, aos cofres especificados, a quantia abaixo indicada, atualizada monetariamente a partir da respectiva data até o efetivo recolhimento, abatendo-se na oportunidade a quantia eventualmente ressarcida, na forma da legislação em vigor, que geraram as irregularidades demonstradas a seguir: 
Débito relacionado somente ao responsável Diego de Carvalho Palheta (CPF: XXX.452.002-XX) , Ex-Prefeito Municipal de Colares/PA (Gestão 2013/2016) , no período de 1/1/2013 a 31/12/2016, na condição de gestor dos recursos. 
Irregularidade: não comprovação da boa e regular aplicação dos recursos federais repassados ao Município de Colares- PA, em face da omissão no dever de prestar contas dos valores transferidos, no âmbito do PSB/PSE - 2016, no exercício de 2016, cujo prazo encerrou-se em 31/3/2017. A omissão foi configurada pela ausência da devida autenticação de entrega do Relatório Sintético Anual. 
Evidências da irregularidade: Plano de trabalho aprovado (peça 2) , Relação de pagamentos (peça 3) , Nota técnica 282/20118 (peça 5) , Extrato bancário conta específica, da data dos créditos até o encerramento da movimentação (peça 13) , Nota técnica 5591/2018 (peça 14) , Nota técnica 5592/2018 (peça 16) e Nota técnica 144/2018-CGEOFC/DEFNAS (peça 17) . 
Normas infringidas: art. 37, caput, c/c o art. 70, parágrafo único, da Constituição da República Federativa do Brasil; art. 93, do Decreto-lei 200/1967; art. 66, do Decreto 93.872/1986; art. 33, § 3º, da Portaria MDS 113/2015.
Cofre credor: Fundo Nacional de Assistência Social. 
Valor atualizado do débito (sem juros) em 31/7/2019: R$ 226.786,23 
Conduta: não demonstrar a boa e regular aplicação dos recursos federais recebidos e geridos por meio do instrumento em questão, no exercício de 2016, em face da omissão na prestação de contas, cujo prazo encerrou-se em 31/3/2017. 
Nexo de causalidade: a conduta descrita impediu o estabelecimento do nexo causal entre as possíveis despesas efetuadas com os recursos recebidos, no âmbito do instrumento em questão, no exercício de 2016. 
Culpabilidade: não há excludentes de ilicitude, de culpabilidade e de punibilidade; é razoável supor que o responsável tinha consciência da ilicitude de sua conduta; era exigível conduta diversa da praticada, qual seja, desincumbir-se do seu dever por meio da apresentação da prestação de contas no prazo e forma devidos. 
...
d) realizar a audiência dos responsáveis abaixo indicados, com fundamento nos arts. 10, § 1º, e 12, incisos I e III, da Lei 8.443/1992, c/c o art. 202, incisos I e III, do RI/TCU, para que, no prazo de quinze dias, apresente razões de justificativa quanto as condutas praticadas que geraram as irregularidades demonstradas a seguir:
Responsável: Francisco Pedro Aranha de Oliveira (CPF: XXX.311.972-XX) , Prefeito Municipal de Colares/PA (Gestão 2017/2020) , no período de 1/1/2017 a 31/12/2020, na condição de gestor dos recursos 
Irregularidade: não cumprimento do prazo originalmente estipulado para prestação de contas do PSB/PSE - 2016, cujo prazo encerrou-se em 31/3/2017. 
Evidências da irregularidade: Nota técnica 282/20118 (peça 5) , Nota técnica 5591/2018 (peça 14) , Nota técnica 5592/2018 (peça 16) e Nota técnica 144/2018-CGEOFC/DEFNAS (peça 17) . 
Normas infringidas: art. 37, caput, c/c o art. 70, parágrafo único, da Constituição da República Federativa do Brasil; art. 93, do Decreto-lei 200/1967; art. 66, do Decreto 93.872/1986; art. 33, § 3º, da Portaria MDS 113/2015. 
Conduta: descumprir o prazo originalmente estipulado para prestação de contas dos recursos federais recebidos à conta do instrumento em questão, o qual se encerrou em 31/3/2017. 
Nexo de causalidade: a conduta descrita impediu o estabelecimento do nexo causal entre as possíveis despesas efetuadas com os recursos recebidos, no âmbito do instrumento em questão, no exercício de 2016. 
Culpabilidade: não há excludentes de ilicitude, de culpabilidade e de punibilidade; é razoável supor que o responsável tinha consciência da ilicitude de sua conduta; era exigível conduta diversa da praticada, qual seja, desincumbir-se do seu dever por meio da apresentação da prestação de contas no prazo e forma devidos.
Em cumprimento ao pronunciamento da unidade (peça 31) , foram efetuadas citação e audiência dos responsáveis, nos moldes adiante: 
a) Diego de Carvalho Palheta - promovida a citação do responsável, conforme delineado adiante:
Comunicação: Ofício 8463/2019 - Secex-TCE (peça 34) 
Data da Expedição: 2/10/2019
Data da Ciência: 10/10/2019 (peça 36, p. 10) 
Nome Recebedor: Diego de Carvalho Palheta 
Observação: Ofício enviado para o endereço do responsável, conforme pesquisa de endereço no sistema da Receita Federal. 
Fim do prazo para a defesa: 9/11/2019 
b) Francisco Pedro Aranha de Oliveira - promovida a audiência do responsável, conforme delineado adiante: 
Comunicação: Ofício 8464/2019 - Secex-TCE (peça 35) 
Data da Expedição: 2/10/2019 
Data da Ciência: 15/10/2019 (peça 39) 
Nome Recebedor: Ariane Dayane 
Observação: Ofício enviado para o endereço do responsável, conforme pesquisa de endereço no sistema da Receita Federal. 
Fim do prazo para a defesa: 30/10/2019 13. 
Conforme Despacho de Conclusão das Comunicações Processuais (peça 41) , as providências inerentes às comunicações processuais foram concluídas. 
Transcorrido o prazo regimental, o responsável Francisco Pedro Aranha de Oliveira permaneceu silente, devendo ser considerado revel, nos termos do art. 12, §3º, da Lei 8.443/1992, e o responsável Diego de Carvalho Palheta apresentou defesa (peça 36) , que foi analisada na seção Exame Técnico à peça 42.
A defesa de Diego de Carvalho Palheta foi analisada à peça 42, com a conclusão de mérito. Todavia, o MPjTCU, por meio de Parecer (peça 46) , discordou das conclusões da referida instrução de mérito, conforme se segue:
...
Portanto, ao ver do MP de Contas, os documentos anexados às alegações de defesa do ex-prefeito não são suficientes para excluir sua responsabilidade pela omissão no dever de prestar contas dos recursos por ele despendidos no exercício de 2016 (R$ 77.770,12) . 
Quanto ao restante do débito objeto desta TCE, no valor de R$ 124.473,20, cabe restituir os aos autos à Secex/TCE, para que proceda à citação do responsável Francisco Pedro Aranha de Oliveira, em razão da omissão no dever de prestar contas e da não comprovação da boa e regular aplicação de parte dos recursos federais repassados pelo FNAS ao Município de Colares/PA em 2016, para o atendimento de serviços e programas assistenciais (Proteção Social Básica, Proteção Social Especial e outros programas assistenciais) . 
Saliente-se que não se faz necessária a renovação da citação de Diego de Carvalho Palheta, uma vez que a parcela do débito de sua responsabilidade é inferior ao total do débito informado no ofício citatório à peça 34.
Ante o exposto, o Ministério Público de Contas, preliminarmente ao exame de mérito desta tomada de contas especial, manifesta-se pela restituição dos autos à unidade técnica, a fim de que promova a citação de Francisco Pedro Aranha de Oliveira (Prefeito Municipal de Colares/PA) , pelo débito de R$ 124.473,20 (data de referência: 1/1/2017) , decorrente da omissão no dever de prestar contas e da não comprovação da boa e regular aplicação de parte dos recursos federais repassados pelo FNAS ao Município de Colares/PA em 2016, para o atendimento de serviços e programas assistenciais (Proteção Social Básica, Proteção Social Especial e outros programas assistenciais) .
Nova instrução foi efetuada à peça 50, em conformidade ao Despacho do Relator (peça 48) , que anuiu o Parecer emitido pelo Parquet.
Em cumprimento ao pronunciamento da unidade (peça 52) , foram efetuadas citação e audiência dos responsáveis, nos moldes adiante
Irregularidade 1: não comprovação da boa e regular aplicação dos recursos federais repassados ao município de Colares - PA, em face da omissão no dever de prestar contas dos valores transferidos, no âmbito do PSB/PSE - 2016, no exercício de 2016, cujo prazo encerrou-se em 31/3/2017. A omissão foi configurada pela ausência da devida autenticação de entrega do Relatório Sintético Anual.
Evidências da irregularidade: documentos técnicos presentes nas peças 2, 3, 5, 13, 14, 16 e 17.
Normas infringidas: art. 37, caput, c/c o art. 70, parágrafo único, da Constituição da República Federativa do Brasil; art. 93, do Decreto-lei 200/1967; art. 66, do Decreto 93.872/1986; art. 33, § 3º, da Portaria MDS 113/2015. 
Débito relacionado ao responsável Francisco Pedro Aranha de Oliveira (CPF: XXX.311.972-XX) :
	Data de ocorrência
	Valor histórico (R$) 

	1/1/2017
	124.473,20

Cofre credor: Fundo Nacional de Assistência Social.
Responsável: Francisco Pedro Aranha de Oliveira (CPF: XXX.311.972-XX) .
Conduta: não demonstrar a boa e regular aplicação dos recursos federais recebidos e geridos por meio do instrumento em questão, no exercício de 2016, em face da omissão na prestação de contas, cujo prazo encerrou-se em 31/3/2017.
Nexo de causalidade: a conduta descrita impediu o estabelecimento do nexo causal entre as possíveis despesas efetuadas com os recursos recebidos, no âmbito do instrumento em questão, no exercício de 2016.
Culpabilidade: não há excludentes de ilicitude, de culpabilidade e de punibilidade; é razoável supor que o responsável tinha consciência da ilicitude de sua conduta; era exigível conduta diversa da praticada, qual seja, desincumbir-se do seu dever por meio da apresentação da prestação de contas no prazo e forma devidos. 
Encaminhamento: citação.
Irregularidade 2: não cumprimento do prazo originalmente estipulado para prestação de contas do PSB/PSE - 2016, cujo prazo encerrou-se em 31/3/2017.
Evidências da irregularidade: documentos técnicos presentes nas peças 5, 14, 16 e 17.
Normas infringidas: art. 37, caput, c/c o art. 70, parágrafo único, da Constituição da República Federativa do Brasil; art. 93, do Decreto-lei 200/1967; art. 66, do Decreto 93.872/1986; art. 33, § 3º, da Portaria MDS 113/2015.
Responsável: Francisco Pedro Aranha de Oliveira (CPF: XXX.311.972-XX) .
Conduta: descumprir o prazo originalmente estipulado para prestação de contas dos recursos federais recebidos à conta do instrumento em questão, o qual se encerrou em 31/3/2017.
Nexo de causalidade: a conduta descrita impediu o estabelecimento do nexo causal entre as possíveis despesas efetuadas com os recursos recebidos, no âmbito do instrumento em questão, no exercício de 2016.
Culpabilidade: não há excludentes de ilicitude, de culpabilidade e de punibilidade; é razoável supor que o responsável tinha consciência da ilicitude de sua conduta; era exigível conduta diversa da praticada, qual seja, desincumbir-se do seu dever por meio da apresentação da prestação de contas no prazo e forma devidos. 
Encaminhamento: audiência.
Em cumprimento ao pronunciamento da unidade (peça 52) , foi efetuada citação e audiência do responsável Francisco Pedro Aranha de Oliveira, nos moldes adiante:
 Francisco Pedro Aranha de Oliveira - promovida a citação e audiência do responsável, conforme delineado adiante:
	Comunicação: Ofício 31575/2021 - Seproc (peça 54) 
Data da Expedição: 20/7/2021
Data da Ciência: não houve (Outros) (peça 55) 
Observação: Ofício enviado para o endereço do responsável, conforme pesquisa na base de dados no sistema da Receita Federal, custodiada pelo TCU .
	
	Comunicação: Ofício 54805/2021 - Seproc (peça 56) 
Data da Expedição: 29/9/2021
Data da Ciência: não houve (Outros) 
Observação: Ofício enviado para o endereço do responsável, conforme pesquisa na base de dados no sistema da Receita Federal, custodiada pelo TCU .
	
	Comunicação: Ofício 69920/2021 - Seproc (peça 57) 
Data da Expedição: 13/1/2022
Data da Ciência: 21/1/2022 (peça 58) 
Nome Recebedor: Maria do Socorro Vasconcelos
Observação: Ofício enviado para o endereço do responsável, conforme pesquisa na base de dados no sistema da Receita Federal, custodiada pelo TCU .
Fim do prazo para a defesa: 5/2/2022
	
Conforme Despacho de Conclusão das Comunicações Processuais (peça 59) , as providências inerentes às comunicações processuais foram concluídas. 
Transcorrido o prazo regimental,  Francisco Pedro Aranha de Oliveira permaneceu silente, devendo ser considerado revel, nos termos do art. 12, § 3º, da Lei 8.443/1992. Não se deve olvidar que o responsável Diego de Carvalho Palheta  já havia apresentado defesa à primeira citação, que foi rechaçada pelo MPjTCU, com entendimento acatado pelo Relator.
ANÁLISE DOS PRESSUPOSTOS DE PROCEDIBILIDADE DA IN/TCU 71/2012
Avaliação de Viabilidade do Exercício do Contraditório e Ampla Defesa
Verifica-se que não houve o transcurso de mais de dez anos desde o fato gerador sem que tenha havido a notificação dos responsáveis pela autoridade administrativa federal competente (art. 6º, inciso II, c/c art. 19 da IN/TCU 71/2012, modificada pela IN/TCU 76/2016) , uma vez que o fato gerador da irregularidade sancionada ocorreu em 1/4/2017, e os responsáveis foram notificados sobre as irregularidades pela autoridade administrativa competente conforme segue:
Diego de Carvalho Palheta, por meio do edital acostado à peça 12, publicado em 7/5/2018.
Francisco Pedro Aranha de Oliveira, por meio do ofício acostado à peça 7, recebido em 12/4/2018, conforme AR (peça 10) .
Valor de Constituição da TCE 	
Verifica-se, ainda, que o valor atualizado do débito apurado (sem juros) em 1/1/2017 é de R$ 332.167,31, portanto superior ao limite mínimo de R$ 100.000,00, na forma estabelecida conforme os arts. 6º, inciso I, e 19 da IN/TCU 71/2012, modificada pela IN/TCU 76/2016. 
OUTROS PROCESSOS/DÉBITOS NOS SISTEMAS DO TCU COM OS MESMOS RESPONSÁVEIS
Informa-se que foi encontrado processo no Tribunal com os mesmos responsáveis:
	Responsável
	Processo

	Diego de Carvalho Palheta
	Processo 019.050/2020-8 [TCE, aberto, "TCE instaurada pela Caixa Econômica Federal (mandatária na Secretaria Executiva do Ministério das Cidades) em razão de Não comprovação da regular aplicação dos recursos repassados pela União, Contrato de repasse CR.NR.0250236-19, firmado com o/a FUNDO NACIONAL DE HAB. INTERESSE SOCIAL, Siafi/Siconv 627311, função HABITACAO, que teve como objeto Producao ou Aquisicao de Unidades Habitacionais (nº da TCE no sistema: 1148/2018) "]

A tomada de contas especial está, assim, devidamente constituída e em condição de ser instruída.
EXAME TÉCNICO
Da validade das notificações:
Preliminarmente, cumpre tecer breves considerações sobre a forma como são realizadas as comunicações processuais no TCU. A esse respeito, destacam-se o art. 179, do Regimento Interno do TCU (Resolução 155, de 4/12/2002) e o art. 4º, inciso III, § 1º, da Resolução TCU 170, de 30 de junho de 2004, in verbis:
Art. 179. A citação, a audiência ou a notificação, bem como a comunicação de diligência, farse-ão:
I - mediante ciência da parte, efetivada por servidor designado, por meio eletrônico, fac-símile, telegrama ou qualquer outra forma, desde que fique confirmada inequivocamente a entrega da comunicação ao destinatário;
II - mediante carta registrada, com aviso de recebimento que comprove a entrega no endereço do destinatário;
III - por edital publicado no Diário Oficial da União, quando o seu destinatário não for localizado
 (...) 
Art. 3º As comunicações serão dirigidas ao responsável, ou ao interessado, ou ao dirigente de órgão ou entidade, ou ao representante legal ou ao procurador constituído nos autos, com poderes expressos no mandato para esse fim, por meio de:
I - correio eletrônico, fac-símile ou telegrama;
II - servidor designado;
III - carta registrada, com aviso de recebimento;
IV - edital publicado no Diário Oficial da União, quando o seu destinatário não for localizado, nas hipóteses em que seja necessário o exercício de defesa.
Art. 4º. Consideram-se entregues as comunicações:
I - efetivadas conforme disposto nos incisos I e II do artigo anterior, mediante confirmação da ciência do destinatário;
II - realizadas na forma prevista no inciso III do artigo anterior, com o retorno do aviso de recebimento, entregue comprovadamente no endereço do destinatário;
III - na data de publicação do edital no Diário Oficial da União, quando realizadas na forma prevista no inciso IV do artigo anterior.
§ 1º O endereço do destinatário deverá ser previamente confirmado mediante consulta aos sistemas disponíveis ao Tribunal ou a outros meios de informação, a qual deverá ser juntada ao respectivo processo.
 (...) 
Bem se vê, portanto, que a validade da citação via postal não depende de que o aviso de recebimento seja assinado pelo próprio destinatário da comunicação, o que dispensa, no caso em tela, a entrega do AR em "mãos próprias". A exigência da norma é no sentido de o Tribunal verificar se a correspondência foi entregue no endereço correto, residindo aqui a necessidade de certeza inequívoca. 
Não é outra a orientação da jurisprudência do TCU, conforme se verifica dos julgados a seguir transcritos:
São válidas as comunicações processuais entregues, mediante carta registrada, no endereço correto do responsável, não havendo necessidade de que o recebimento seja feito por ele próprio (Acórdão 3648/2013-TCU-Segunda Câmara, Relator José Jorge) ;
É prescindível a entrega pessoal das comunicações pelo TCU, razão pela qual não há necessidade de que o aviso de recebimento seja assinado pelo próprio destinatário. Entregandose a correspondência no endereço correto do destinatário, presume-se o recebimento da citação. (Acórdão 1019/2008-TCU-Plenário, Relator Benjamin Zymler) ;
As comunicações do TCU, inclusive as citações, deverão ser realizadas mediante Aviso de Recebimento - AR, via Empresa Brasileira de Correios e Telégrafos, bastando para sua validade que se demonstre que a correspondência foi entregue no endereço correto. (Acórdão 1526/2007-TCU-Plenário, Relator Aroldo Cedraz) .
A validade do critério de comunicação processual do TCU foi referendada pelo Supremo Tribunal Federal, nos termos do julgamento do MS-AgR 25.816/DF, por meio do qual se afirmou a desnecessidade da ciência pessoal do interessado, entendendo-se suficiente a comprovação da entrega do "AR" no endereço do destinatário:
Ementa: agravo regimental. Mandado de segurança. Desnecessidade de intimação pessoal das decisões do tribunal de contas da união. art. 179 do regimento interno do TCU. Intimação do ato impugnado por carta registrada, iniciado o prazo do art. 18 da lei nº 1.533/51 da data constante do aviso de recebimento. Decadência reconhecida. Agravo improvido.
O envio de carta registrada com aviso de recebimento está expressamente enumerado entre os meios de comunicação de que dispõe o Tribunal de Contas da União para proceder às suas intimações.
O inciso II do art. 179 do Regimento Interno do TCU é claro ao exigir apenas a comprovação da entrega no endereço do destinatário, bastando o aviso de recebimento simples. 
Da revelia do responsável Francisco Pedro Aranha de Oliveira
No caso vertente, a citação dos responsáveis se deu em endereços provenientes da base de CPFs da Receita Federal, em sistema custodiado pelo TCU. A entrega dos ofícios citatórios nesses endereços ficou comprovada.
Nos processos do TCU, a revelia não leva à presunção de que seriam verdadeiras todas as imputações levantadas contra os responsáveis, diferentemente do que ocorre no processo civil, em que a revelia do réu opera a presunção da verdade dos fatos narrados pelo autor (Acórdão 1009/2018-TCU-Plenário, Relator Bruno Dantas; 2369/2013-TCU-Plenário, Relator Benjamin Zymler e 2449/2013-TCU-Plenário, Relator Benjamin Zymler) . Dessa forma, a avaliação da responsabilidade do agente não pode prescindir da prova existente no processo ou para ele carreada. 
Ao não apresentar sua defesa, o responsável deixou de produzir prova da regular aplicação dos recursos sob sua responsabilidade, em afronta às normas que impõem aos gestores públicos a obrigação legal de, sempre que demandados pelos órgãos de controle, apresentar os documentos que demonstrem a correta utilização das verbas públicas, a exemplo do contido no art. 93 do Decreto-Lei 200/1967: "Quem quer que utilize dinheiros públicos terá de justificar seu bom e regular emprego na conformidade das leis, regulamentos e normas emanadas das autoridades administrativas competentes." 
Mesmo as alegações de defesa não sendo apresentadas, considerando o princípio da verdade real que rege esta Corte, procurou-se buscar, em manifestações dos responsáveis na fase interna desta Tomada de Contas Especial, se havia algum argumento que pudesse ser aproveitado a seu favor. 
No entanto, o responsável não se manifestou na fase interna, não havendo, assim, nenhum argumento que possa vir a ser analisado e posteriormente servir para afastar as irregularidades apontadas.
Em consulta aos sistemas corporativos do instaurador (Siafi) , realizada na data de 17/08/2018, verifica-se que os responsáveis também não apresentaram contas junto ao instaurador e continuam inadimplentes.
Em se tratando de processo em que a parte interessada não se manifestou acerca das irregularidades imputadas, não há elementos para que se possa efetivamente aferir e reconhecer a ocorrência de boa-fé na conduta dos responsáveis, podendo este Tribunal, desde logo, proferir o julgamento de mérito pela irregularidade das contas, conforme os termos dos §§ 2º e 6º do art. 202 do Regimento Interno do TCU. (Acórdão 2064/2011-TCU-Primeira Câmara (Relator Ubiratan Aguiar) , 6.182/2011-TCU-1ª Câmara (Relator Weber de Oliveira) , 4.072/2010-TCU-1ª Câmara (Relator Valmir Campelo) , 1.189/2009-TCU-1ª Câmara (Relator Marcos Bemquerer) , 731/2008-TCU-Plenário (Relator Aroldo Cedraz) .
Dessa forma, o responsável Francisco Pedro Aranha de Oliveira deve ser considerado revel, nos termos do art. 12, § 3º, da Lei 8.443/1992, devendo as contas serem julgadas irregulares, condenando-os ao débito apurado e aplicando-lhes a multa prevista no art. 57 da Lei 8.443/1992.
Defesa de Diego de Carvalho Palheta (peça 36) 
A defesa apresentada pelo responsável em questão foi refutada, conforme Parecer do Parquet à peça 42, p.4-5 e anuência da relatoria, conforme Despacho à peça 48. Todavia, teve seu débito diminuído, em função da reprogramação de parte dos recursos, cuja gestão foi executada pelo gestor sucessor:
...
Quanto à parcela do débito de responsabilidade do ex-prefeito (R$ 77.770,12) , o MP de Contas entende que os documentos apresentados em suas alegações de defesa não são suficientes para comprovar o bom e regular emprego dos recursos federais. 
Os documentos apresentados pelo defendente foram: 
a) Pareceres 1/2016 (peça 36, pp. 26/7) , 2/2016 (peça 36, pp. 29/30) e 3/2016 (peça 36, pp. 34/5) , da Comissão Temática Permanente de Financiamento e Orçamento da Assistência Social do Conselho Municipal de Assistência Social (CMAS) , em que a comissão se manifesta favoravelmente à aprovação da prestação de contas relativa, respectivamente, ao 1º, ao 2º e ao 3º quadrimestres de 2016; 
b) Resoluções 15/2016 (peça 36, p. 28) , 16/2016 (peça 36, p. 33) e 17/2016 (peça 36, p. 36) , do CMAS, mediante as quais são aprovados, respectivamente, os Pareceres 1/2016, 2/2016 e 3/2016, acima mencionados;
c) Ata 12/2016, referente à reunião ordinária do CMAS ocorrida em 7/12/2016 (peça 36, pp. 39/40) , em que não há deliberação sobre prestação de contas; 
d) Ata 13/2016, referente à reunião ordinária do CMAS ocorrida em 27/12/2016, em que é deliberada, por unanimidade, a aprovação da prestação de contas do 3º quadrimestre de 2016 do Fundo Municipal de Assistência Social. 
Da análise desses documentos, notam-se as seguintes inconsistências: 
a) os Pareceres 1/2016, 2/2016 e 3/2016 foram subscritos por Josicleide do Espírito Santo Ferreira, José Sodré Martins e Maria das Neves Pinheiro Monteiro, mas os dois primeiros signatários não constam das listas de conselheiros titulares e suplentes do CMAS informadas nos documentos às peças 2 e peça 4; 
b) as Resoluções 15/2016, 16/2016 e 17/2016 foram assinadas por Solimar de Lima Castelo Branco, na condição de Presidente do CMAS em exercício. De acordo com a Ata 13/2016, Solimar seria a vice-presidente do CMAS e teria assumido a presidência em razão da ausência de Raimundo Alves, que seria o presidente do colegiado. Todavia, nenhum dos dois integra as listas de conselheiros titulares e suplentes do CMAS informadas nos documentos às peças 2 e 4; 
c) a Ata 13/2016 foi subscrita por Solimar de Lima Castelo Branco, Dulcicleide Nogueira dos Santos, Izaíra das Graças Gama, José Sodré Martins, Ana de Fátima Campos do Espírito Santo, Claudinéia Monteiro de Oliveira, Josicleide do Espírito Santo Ferreira e Paula Duarte dos Santos. Desses 8 agentes, apenas 3 (Dulcicleide Nogueira do Santos, Ana de Fátima Campos do Espírito Santo e Claudinéia Monteiro de Oliveira) constam de alguma das listas de conselheiros titulares e suplentes do CMAS informadas às peças 2 e 4. 
Assim, na falta de elementos que comprovem que os signatários das resoluções e pareceres acima mencionados eram os legítimos conselheiros do CMAS, não há como acolher tais documentos como prova de que a prestação de contas dos recursos repassados pelo FNAS foi devidamente apresentada e aprovada. 
Ressalte-se que o ex-prefeito não apresentou a esta Corte as cópias dos documentos que integraram a prestação de contas supostamente submetida ao CMAS. Com efeito, não foi apresentado nenhum documento comprobatório das despesas efetuadas (notas fiscais, recibos, processos licitatórios, contratos etc.) , tampouco foi apresentado o Demonstrativo Sintético da Execução Físico-Financeira.
Registre-se que o ofício citatório dirigido ao responsável mencionou expressamente que (peça 34, p. 2, grifou-se) : "Os documentos eventualmente apresentados a título de prestação de contas deverão estar de acordo com as exigências legais e regulamentares, vir acompanhados de argumentos de fato e de direito, de elementos comprobatórios das despesas e da regular aplicação dos recursos federais geridos." 
Outrossim, a impossibilidade de o ex-prefeito enviar ao MDS, via SUASWeb, o Demonstrativo Sintético Anual de Execução Físico-Financeira, em razão de a abertura do sistema para o preenchimento do demonstrativo só ocorrer no exercício seguinte (art. 33, §§ 1º e 3º, da Portaria MDS 113/2015) , poderia ser suprida com a apresentação, em meio físico, "da documentação comprobatória dos gastos", nos termos do art. 13, § 1º, da Portaria MDS 113/2015 e da notificação à peça 8. 
Portanto, ao ver do MP de Contas, os documentos anexados às alegações de defesa do exprefeito não são suficientes para excluir sua responsabilidade pela omissão no dever de prestar contas dos recursos por ele despendidos no exercício de 2016 (R$ 77.770,12) .
...
Assim, o responsável deve ter as contas serem julgadas irregulares, condenando-o ao débito apurado e aplicando-lhe a multa prevista no art. 57 da Lei 8.443/1992.
Prescrição da Pretensão Punitiva
Vale ressaltar que a pretensão punitiva do TCU, conforme Acórdão 1441/2016-TCU-Plenário, Relator Benjamin Zymler, que uniformizou a jurisprudência acerca dessa questão, subordina-se ao prazo geral de prescrição indicado no art. 205 do Código Civil, que é de dez anos, contado da data de ocorrência da irregularidade sancionada, nos termos do art. 189 do Código Civil, sendo este prazo interrompido pelo ato que ordenar a citação, a audiência ou a oitiva dos responsáveis.
No caso em exame, não ocorreu a prescrição, uma vez que a irregularidade sancionada ocorreu em 1/4/2017, e o ato de ordenação da citação ocorreu em 31/7/2019.
Cumulatividade de multas 
Quanto à possibilidade de aplicação cumulativa das multas dos arts. 57 e 58, inciso I, da Lei 8.443/1992, ainda que seja adequada a realização de citação e audiência do responsável, por força do disposto no art. 209, § 4º, do Regimento Interno do TCU, o Tribunal reconhece que existe relação de subordinação entre as condutas de "não comprovação da aplicação dos recursos" e de "omissão na prestação de contas", sendo a primeira consequência da segunda, o que enseja, na verificação das duas irregularidades, a aplicação da multa do art. 57, com o afastamento da multa do art. 58, inciso I, em atenção ao princípio da absorção (Acórdão 9579/2015-TCU-Segunda Câmara, Relator Vital do Rêgo; Acórdão 2469/2019-TCU-Primeira Câmara, Relator Augusto Sherman) .
Conforme leciona Cezar Bitencourt (Tratado de Direito Penal: parte geral - 8ª Edição - São Paulo: Saraiva, 2003. Pg. 565) , na absorção, " (...) a pena do delito mais grave absorve a pena do delito menos grave, que deve ser desprezada". No caso concreto, a "omissão no dever de prestar contas", embora seja uma irregularidade autônoma, funciona como fase ou meio para a consecução da "não comprovação da aplicação dos recursos", havendo clara relação de interdependência entre essas condutas. Dessa forma, recaindo as duas ocorrências num mesmo gestor, deve prevalecer a pena do delito mais grave, qual seja, a multa do art. 57, da Lei 8.443/1992.
Cumpre observar, ainda, que a conduta dos responsáveis, consistente nas irregularidades "não comprovação da boa e regular aplicação dos recursos federais repassados em face da omissão no dever de prestar contas" e "não cumprimento do prazo para apresentação de prestação de contas pelo sucessor", configura violação não só às regras legais, mas também aos princípios basilares da administração pública, eis que, em última análise, ocorre o comprometimento da necessária satisfação à sociedade sobre o efetivo emprego dos recursos públicos postos à disposição da municipalidade, por força do instrumento de repasse em questão.
Nesses casos, em que fica evidente a falta de transparência e lisura, não há como afastar as suspeitas sempre presentes de que a totalidade dos recursos públicos federais, transferida ao município, tenha sido integralmente desviada, em prol de gestor ímprobo, ou de pessoas por ele determinadas, a revelar grave inobservância de dever de cuidado no trato com a coisa pública, isto é, ato praticado com culpa grave, pois, na espécie, a conduta do responsável se distancia daquela que seria esperada de um administrador público minimante diligente, num claro exemplo de erro grosseiro a que alude o art. 28 do Decreto-lei 4.657/1942 (Lei de Introdução às Normas do Direito Brasileiro) , incluído pela Lei 13.655/2018 (Acórdão 1689/2019-TCU-Plenário, Relator Augusto Nardes; Acórdão 2924/2018-TCU-Plenário, Relator José Mucio Monteiro; Acórdão 2391/2018-TCU-Plenário, Relator Benjamin Zymler) . 
CONCLUSÃO
Em face da análise promovida na seção "Exame Técnico", verifica-se que os responsáveis Diego de Carvalho Palheta e Francisco Pedro Aranha de Oliveira não lograram comprovar a boa e regular aplicação dos recursos, instados a se manifestar, optaram pelo silêncio, configurando a revelia, nos termos do § 3º, do art. 12, da Lei 8.443/1992. Ademais, inexistem nos autos elementos que demonstrem a boa-fé dos responsáveis ou a ocorrência de outras excludentes de culpabilidade.
Verifica-se também que não houve a prescrição da pretensão punitiva, conforme análise já realizada.
Tendo em vista que não constam dos autos elementos que permitam reconhecer a boa-fé dos responsáveis, sugere-se que as suas contas sejam julgadas irregulares, nos termos do art. 202, § 6º, do Regimento Interno do TCU, com a imputação do débito atualizado monetariamente e acrescido de juros de mora, nos termos do art. 202, § 1º do Regimento Interno do TCU, descontado o valor eventualmente recolhido, com a aplicação da multa prevista no art. 57 da Lei 8.443/1992.
Por fim, como não houve elementos que pudessem modificar o entendimento acerca das irregularidades em apuração, mantém-se a matriz de responsabilização presente na peça 49.
PROPOSTA DE ENCAMINHAMENTO
Diante do exposto, submetemos os autos à consideração superior, propondo ao Tribunal:
considerar revel o responsável Francisco Pedro Aranha de Oliveira (CPF: XXX.311.972-XX) , para todos os efeitos, dando-se prosseguimento ao processo, com fulcro no art. 12, § 3º, da Lei 8.443/1992; 
não acatar a defesa apresentada por Diego de Carvalho Palheta (CPF: XXX.452.002-XX) ;
julgar irregulares, nos termos dos arts. 1º, inciso I, 16, inciso III, alíneas "a" e "c", da Lei 8.443/1992, c/c os arts. 19 e 23, inciso III, da mesma Lei, as contas dos responsáveis Diego de Carvalho Palheta (CPF: XXX.452.002-XX) e Francisco Pedro Aranha de Oliveira (CPF: XXX.311.972-XX) , condenando-os ao pagamento das importâncias a seguir especificadas, atualizadas monetariamente e acrescidas dos juros de mora, calculadas a partir das datas discriminadas até a data da efetiva quitação do débito, fixando-lhes o prazo de quinze dias, para que comprovem, perante o Tribunal, o recolhimento das referidas quantias aos cofres do Fundo Nacional de Assistência Social, nos termos do art. 23, inciso III, alínea "a", da citada lei, c/c o art. 214, inciso III, alínea "a", do Regimento Interno do TCU.  
Débitos relacionados ao responsável Diego de Carvalho Palheta (CPF: XXX.452.002-XX) :
	Data de ocorrência
	Valor histórico (R$) 

	13/5/2016
	5.775,00

	1/11/2016
	5.775,00

	3/11/2016
	6.000,00

	24/11/2016
	5.775,00

	24/11/2016
	10.500,00

	25/11/2016
	6.000,00

	25/11/2016
	6.000,00

	27/12/2016
	6.000,00

	27/12/2016
	6.000,00

	27/12/2016
	6.000,00

	27/12/2016
	6.000,00

	27/12/2016
	10.500,00

	27/12/2016
	6.000,00

	27/12/2016
	6.000,00

	27/12/2016
	10.500,00

	28/12/2016
	6.000,00

	28/12/2016
	9.750,00

	1/1/2016
	30,29

	1/1/2016
	403,16

	1/1/2016
	1.796,02

	1/1/2016
	36.250,94

	1/1/2016
	1.286,86

	1/1/2016
	2.369,95

	1/1/2016
	595,89

	1/1/2016
	28.945,21

	9/5/2016
	6.000,00

	12/5/2016
	6.000,00

Valor atualizado do débito (com juros) em 14/3/2022: R$ 275.719,56. 
Débito relacionado ao responsável Francisco Pedro Aranha de Oliveira (CPF: XXX.311.972-XX) :
	Data de ocorrência
	Valor histórico (R$) 

	1/1/2017
	124.473,20

Valor atualizado do débito (com juros) em 14/3/2022: R$ 161.850,68.
aplicar individualmente aos responsáveis Diego de Carvalho Palheta (CPF: XXX.452.002-XX) e Francisco Pedro Aranha de Oliveira (CPF: XXX.311.972-XX) , a multa prevista no art. 57 da Lei 8.443/1992 c/c o art. 267 do Regimento Interno do TCU, fixando-lhes o prazo de quinze dias, a contar da notificação, para que comprovem, perante o Tribunal (art. 214, III, alínea "a", do Regimento Interno do TCU) , o recolhimento da dívida aos cofres do Tesouro Nacional, atualizada monetariamente desde a data do acórdão que vier a ser proferido por este Tribunal até a data do efetivo recolhimento, se paga após o vencimento, na forma da legislação em vigor;
autorizar, desde logo, a cobrança judicial das dívidas, caso não atendidas as notificações, na forma do disposto no art. 28, inciso II, da Lei 8.443/1992;
autorizar também, desde logo, se requerido, com fundamento no art. 26, da Lei 8.443, de 1992, c/c o art. 217, §1º do Regimento Interno do TCU, o parcelamento da (s) dívida (s) em até 36 parcelas, incidindo, sobre cada parcela, corrigida monetariamente, os correspondentes acréscimos legais, fixando-lhe o prazo de quinze dias, a contar do recebimento da notificação, para comprovar, perante o Tribunal, o recolhimento da primeira parcela, e de trinta dias, a contar da parcela anterior, para comprovar os recolhimentos das demais parcelas, devendo incidir, sobre cada valor mensal, atualizado monetariamente, os juros de mora devidos, no caso do débito, na forma prevista na legislação em vigor, alertando os responsáveis de que a falta de comprovação do recolhimento de qualquer parcela importará o vencimento antecipado do saldo devedor, nos termos do § 2º do art. 217 do Regimento Interno deste Tribunal; 
esclarecer aos responsáveis Diego de Carvalho Palheta (CPF: XXX.452.002-XX) e Francisco Pedro Aranha de Oliveira (CPF: XXX.311.972-XX) que, caso se demonstre, por via recursal, a correta aplicação dos recursos, mas não se justifique a omissão da prestação de contas, o débito poderá ser afastado, mas permanecerá a irregularidade das contas, dando-se ensejo à aplicação da multa prevista no art. 58, inciso I, da Lei 8.443/1992;
enviar cópia do Acórdão a ser prolatado à Procuradoria da República no Estado do PA, nos termos do § 3º do art. 16 da Lei 8.443/1992, c/c o § 7º do art. 209 do Regimento Interno do TCU, para adoção das medidas cabíveis; e
enviar cópia do Acórdão que vier a ser proferido ao Secretaria Especial do Desenvolvimento Social e aos responsáveis, para ciência;
informar à Procuradoria da República no Estado do PA, ao Secretaria Especial do Desenvolvimento Social e aos responsáveis que a presente deliberação, acompanhada do Relatório e do Voto que a fundamenta, está disponível para a consulta no endereço www.tcu.gov.br/acordaos, além de esclarecer que, caso requerido, o TCU poderá fornecer sem custos as correspondentes cópias, de forma impressa; e
informar à Procuradoria da República no Estado do PA que, nos termos do parágrafo único do art. 62 da Resolução TCU 259/2014, os procuradores e membros do Ministério Público credenciados nesta Corte podem acessar os presentes autos de forma eletrônica e automática, ressalvados apenas os casos de eventuais peças classificadas como sigilosas, as quais requerem solicitação formal."
Por sua vez, o Ministério Público de Contas concordou parcialmente com a proposta da Secex-TCE, sem prejuízo de fazer as seguintes considerações (peça 63) :
"O Ministério Público de Contas manifesta-se, no essencial, de acordo com a proposta de encaminhamento formulada pela SecexTCE, porém considera que o débito a ser imputado ao responsável Diego de Carvalho Palheta (ex-prefeito de Colares/PA, gestão 2013/2016) deve ser de R$ 77.770,12, que foi o montante total dos pagamentos efetuados durante sua gestão, conforme demonstrado no parecer proferido à peça 46. Para fins de simplificação, e em benefício do responsável, propõe-se que a data de referência do mencionado débito seja a data do último pagamento realizado no exercício de 2016, ou seja, 22/12/2016 (peça 45, p. 2) . O restante do débito, no valor de R$ 124.473,20, com data de referência em 1º/1/2017, deve ser imputado ao prefeito sucessor, Francisco Pedro Aranha de Oliveira, conforme proposto pela unidade técnica."

Manolo Portugal Faiad de Macedo Freitas (17.617/OAB-PA).

Procurador Júlio Marcelo de Oliveira.

TOMADA DE CONTAS ESPECIAL. SECRETARIA ESPECIAL DO DESENVOLVIMENTO SOCIAL. RECURSOS REPASSADOS NA MOLIDADE FUNDO A FUNDO. OMISSÃO NO DEVER DE PRESTAR CONTAS. CITAÇÃO. REVELIA DE UM RESPONSÁVEL. REJEIÇÃO DAS ALEGAÇÕES DE DEFESA DO OUTRO. DÉBITO. MULTA. CIÊNCIA.

TOMADA DE CONTAS ESPECIAL (TCE)

Secretaria de Controle Externo de Tomada de Contas Especial (Secex-TCE).

Trata-se de tomada de contas especial instaurada pela Secretaria Especial do Desenvolvimento Social contra Diego de Carvalho Palheta e Francisco Pedro Aranha de Oliveira, ex-prefeitos do Município de Colares/PA (gestões de 2013 a 2016 e 2017 a 2020, respectivamente) , em razão da omissão no dever de prestar contas dos recursos federais repassados pelo Fundo Nacional de Assistência Social (FNAS) , na modalidade fundo a fundo, para a execução de serviços assistenciais no âmbito do Sistema Único de Assistência Social (SUAS) , no exercício de 2016.
Na fase interna, o tomador de contas concluiu que ambos seriam responsáveis pelo débito sob o valor histórico de R$ 202.253,32, pois o prefeito antecessor não apresentou a prestação de contas dos recursos recebidos durante a sua gestão, ao passo que o sucessor, além de não ter prestado as contas dos recursos recebidos pelo antecessor, não adotou as medidas legais visando o resguardo do patrimônio público (peça 22) .
No âmbito deste Tribunal, a Secex-TCE promoveu a citação de Diego de Carvalho Palheta para apresentar as suas alegações de defesa sobre o débito no valor de R$ 202.253,32, a citação de Francisco Pedro Aranha de Oliveira pelo débito no valor histórico de R$ 124.473,20, e a audiência deste responsável pelo descumprimento do prazo estipulado para a prestação de contas (peças 29 e 50) .
Em sua defesa, Diego de Carvalho Palheta defende a sua ilegitimidade para figurar como responsável na presente TCE, pois a prestação de contas, com a inserção do Demonstrativo Sintético Anual de Execução Físico Financeira no sistema eletrônico SUASWeb, estava prevista para ocorrer durante o mandato do seu sucessor (peça 36) .
Por outro lado, alega que, durante a sua gestão, submeteu as contas ao Conselho Municipal de Assistência Social de Colares/PA, cuja ata de reunião, que aprovou as suas contas, atesta a ausência de má-fé na sua conduta e a inexistência de irregularidades na gestão dos recursos recebidos em 2016.
A despeito da sua regular notificação, Francisco Pedro Aranha de Oliveira não apresentou a sua defesa, passando à condição de revel, nos termos do art. 12, § 3º, da Lei 8.443/1992.
No mérito, Secex-TCE propõe julgar irregulares as contas de Diego de Carvalho Palheta e Francisco Pedro Aranha de Oliveira, condenando-os, individualmente, ao pagamento do débito no valor de R$ 202.253,32 e R$ 124.473,20, respectivamente, além da multa prevista no art. 57 da Lei 8.443/1992.
O Ministério Público junto ao TCU (MPTCU) , por sua vez, concorda apenas parcialmente com a referida proposta da unidade técnica, sugerindo, todavia, que ao responsável Diego de Carvalho Palheta seja imputado o débito no valor de R$ 77.770,12, em vez de R$ 202.253,32, e que seja adotada a data de referência de 22/12/2016.
Feito esse breve relatório, passo a decidir.
De início, acompanho os pareceres da Secex-TCE e do MPTCU no sentido de que restou configurado o dano ao Erário decorrente da omissão no dever de prestar contas dos recursos federais recebidos do Fundo Nacional de Assistência Social durante o exercício de 2016.
A defesa apresentada pelo prefeito antecessor não se mostrou capaz de comprovar a boa e regular aplicação dos recursos federais recebidos, uma vez que não contém nenhum documento que deveria constar da prestação de contas, a exemplo de notas fiscais, recibos ou evidências da execução física das despesas.
A regularidade das despesas também não pode ser comprovada a partir das atas de reunião do Conselho Municipal de Assistência Social, pois, além de terem sido assinadas por participantes que não figuram como legítimos conselheiros (peça 46, p. 5) , não estava acompanhada do Demonstrativo Sintético Anual de Execução Físico Financeiro (peça 5, p. 2) .
Nesse ponto, forçoso destacar que, de acordo com o art. 33 da Portaria MDS 113/2015, que regulamenta o cofinanciamento federal do SUAS e a transferência de recursos na modalidade fundo a fundo, os recursos da assistência social terão suas prestações de contas registradas no Demonstrativo Sintético Anual, a ser inserido no sistema informatizado SUASWeb.
Contudo, os responsáveis não apresentaram o referido demonstrativo ao MDS, tampouco anexaram-no ao presente processo, razão pela qual foram omissos na prestação de contas, mesmo após terem sido citados por este Tribunal. 
Portanto, diante da omissão no dever de prestar contas, que impede a comprovação da boa e regular aplicação dos recursos federais, subsiste a responsabilidade de ambos os prefeitos, antecessor e sucessor, pelo recolhimento do débito, dentro do âmbito de sua atuação.
É nesse ponto que reside a diferença entre as propostas da Secex-TCE e do MPTCU, tendo a unidade técnica proposto condenar Diego de Carvalho Palheta ao recolhimento do valor "apurado", de R$ 202.253,32 (peça 60, p. 10-13) , enquanto o MPTCU sugere a adoção como parâmetro do valor efetivamente "dispendido" pelo responsável durante a sua gestão, de R$ 77.770,12 (peça 63) .
Acompanho a proposta do MPTCU, por individualizar o valor dispendido por cada prefeito durante a sua gestão e por não ultrapassar o montante repassado pelo FNAS de R$ 202.253,32, já que o somatório dos débitos atribuídos a cada um dos responsáveis pela Secex-TCE resultaria na condenação ao elevado montante de R$ 326.726,52 (R$ 202.253,32 + R$ 124.473,20) .
 Portanto, considerando que o valor total repassado foi de R$ 202.253,32, deve o prefeito antecessor ser condenado ao recolhimento do débito no valor histórico de R$ 77.770,12 e o sucessor ao de R$ 124.473,20, de modo a preservar a individualização dos recursos gerido por cada prefeito dentro do seu mandato.
Registro, ainda, a ausência do transcurso do prazo quinquenal para a prescrição punitiva e de ressarcimento do TCU em favor dos responsáveis, nos termos da Lei 9.873/1999 e da Resolução-TCU 344/2022, tendo em vista que o prazo para a prestação de contas se encerrou em 31/3/2017 (peça 42, p. 2) e a citação dos responsáveis ocorreu em 31/7/2019 (peça 31) e 8/5/2021 (peça 48) .
Outrossim, não se operou a prescrição intercorrente, já que o processo não ficou pendente de julgamento ou despacho por mais de três anos, conforme observa-se da primeira notificação dos responsáveis, ainda na fase interna (peça 7) , em 6/3/2018, seguido, dentre outros, do pronunciamento ministerial supervisor (peça 26) , em 11/7/2019, e do parecer da Secex-TCE (peça 60) , em 16/3/2022.
Sendo assim, julgo irregulares as contas de Diego de Carvalho Palheta e Francisco Pedro Aranha de Oliveira, condenando-os, individualmente, à devolução de R$ 77.770,12 e R$ 124.473,20, respectivamente, que correspondem a R$ 104.662,65 e R$ 167.014,38 em valores atualizados, em 11/11/2022, e aplico-lhes a multa individual prevista no art. 57 da Lei 8443/1992.
Ante o exposto, VOTO para que seja adotada a minuta de acórdão que trago ao exame deste Colegiado.
TCU, Sala das Sessões, em 29 de novembro de 2022. 
WALTON ALENCAR RODRIGUES 
Relator